臺灣高雄地方法院刑事判決　　　　　　　95年度訴字第4536號
公　訴　人　臺灣高雄地方法院檢察署檢察官
被　　　告　乙○○
選任辯護人　歐陽志宏律師
上列被告因強盜案件，經檢察官提起公訴（95年度偵字第27478
號），本院判決如下：
    主  文
乙○○竊盜，因防護贓物、脫免逮捕，當場施以強暴，處有期徒
刑參年，並於刑之執行完畢或赦免後，令入相當處所，施以監護
壹年。
    事  實
一、乙○○長期飲酒過量造成腦部功能缺損，且因為酒精相關的
    癲癇併發症，致其大腦功能惡化，其心智缺陷造成其對於外
    界事務之知覺、理會、判斷作用及自由決定意思之能力較普
    通人平均程度顯然減退，導致其辨識而行為之能力，有顯著
    降低現象之人。其意圖為自己不法之所有，於民國95年10月
    24 日7時許，騎乘機車至高雄市旗津區南汕里勝榮營造有限
    公司（下稱勝榮公司）承包之海岸巡防署辦公廳舍新建大樓
    工地，竊取勝榮公司所有4 分竹節鋼筋37支（每支長約80公
    分），並將竊得之鋼筋置放機車腳踏板處，得手後欲騎乘機
    車離去時，為勝榮公司僱用在上開工地從事灌水泥、清理工
    地垃圾之丙○○、丁○夫妻發現，丙○○、丁○告知該鋼筋
    供築造工地水溝用，不得載離，並自後方拉住乙○○騎乘之
    機車後支架，防止乙○○逃逸，詎乙○○為防護竊得之鋼筋
    贓物、脫免逮捕，竟當場出手毆打丙○○，並持竊得之鋼筋
    擊打丙○○、丁○，致丙○○受有前胸鈍傷、表皮擦傷2 乘
    2 公之傷害；丁○受有左下肢鈍傷皮下瘀血5 乘6 公分、左
    踝鈍傷皮下瘀血4 乘4 公分之傷害，並因疼痛不堪無法站立
    而蹲坐後，乙○○再持木棍追打丙○○，致使丙○○、丁○
    無法抗拒，嗣經警到場查獲。
二、案經高雄市政府警察局鼓山分局報請臺灣高雄地方法院檢察
    署檢察官偵查起訴。
    理  由
一、按被告以外之人於審判外之陳述雖不符刑事訴訟法第159 條
    之1至第159條之4等4條之規定，而經當事人於審判程序同意
    作為證據，法院審酌該言詞陳述或書面陳述作成時之情況，
    認為適當者，亦得為證據。查卷附之高雄市小港醫院診斷證
    明書、阮綜合醫院96年1 月2 日診斷證明書、阮綜合醫院病
    歷影本、阮綜合醫院診斷證明書、高雄醫學大學附設中和紀
    念醫院精神鑑定報告書均屬傳聞證據，惟上開證據，業經被
    告及檢察官於審判程序同意作為證據，本院審酌上開傳聞證
    據作成之時，並無不當取得之情形，認為以之作為本案之證
    據亦屬適當，是前開傳聞證據均具有證據能力。
二、訊據被告固不否認於前揭時、地，竊取勝榮公司所有4分竹
    節鋼筋共37支，及有傷害丙○○、丁○之犯行，然矢口否認
    為防護贓物、脫免逮捕而對渠等施強暴，辯稱：我會打他們
    是他們不讓我走，而且拿棍子要打我，我才會打他們云云。
    經查：
（一）被告於95年10月24日7 時許，於高雄市旗津區南汕里勝榮
    公司承包之海岸巡防署辦公廳舍新建大樓工地，竊取勝榮公
    司所有4 分竹節鋼筋37支，並將竊得之鋼筋置放機車腳踏板
    處，欲騎乘機車離去，及持鋼筋傷害告訴人丙○○、丁○，
    致丙○○受有前胸鈍傷、表皮擦傷2 ×2 公分，丁○受有左
    下肢鈍傷、皮下瘀血5 ×6 公分、左踝鈍傷皮下瘀血4 ×4
    公分等事實，業據被告供承在卷，核與證人即海岸巡防署辦
    公廳舍新建大樓工地主任黃峻疑、證人丙○○、丁○證述情
    節相符，此外復有贓物認領保管單1 紙、現場照片9 張、高
    雄市立小港醫院診斷證明書2 紙附卷可參，堪認被告之自白
    與事實相符，應堪採信。
（二）證人丙○○到院證述：我跟他（即被告）講不要載走，他
    還是要載，我就把他拉住，他就拿1 支鋼筋從我的身上打一
    下，再打我太太的腳；被告打我時，那些鋼筋放在摩托車的
    腳踏板上，用飼料袋裝著等語。核與證人丁○證述：被告拿
    鋼筋打丙○○時，鋼筋放在摩托車的腳踏板上等情相符。再
    參以被告自承是因為丙○○、丁○不讓他走，才會打他們等
    語，足認被告於將竊得之鋼筋置於機車腳踏板上，即將離去
    之際，遭告訴人等發現，並阻擋其離去，被告為防護竊得之
    贓物及脫免逮捕，始持竊得之鋼筋打告訴人等至明。
（三）被告雖辯稱：是丙○○及丁○等拿棍子要打伊，伊才會打
    他們云云。然其於偵訊中原稱：他們拿木棒，不知要打我或
    圍我，我拿起2 支鋼筋要防止他們打到我，不小心打到丁○
    （見偵卷第27頁）。復於本院審理時又稱：丙○○拿木棍要
    打我，我將木棍搶起不小心打到他（見本院卷第8 頁），供
    詞前後矛盾反覆，其真實性已令人懷疑。然此部份之事實，
    業經證人丁○到院證述：渠等2 人均無持棍子要打被告；且
    被告於警詢及偵查中，均自承係其先出手打丙○○，並未述
    及丙○○及丁○有持棍子之事實，其遲至偵查、審判中始以
    前詞置辯，是被告所辯，實難採信。
（四）再參以告訴人丙○○之年齡為67歲、丁○為65歲，被告持
    長達80公分之竹節鋼筋於渠等面前揮舞，已足使渠等心生畏
    懼，竟持該鋼筋毆打丁○致其跌坐在地上後，再追打丙○○
    ，並導致渠等受有前開傷害；且丁○於當日左腳所受傷勢，
    至同年11月22日檢察官偵訊時仍呈現浮腫狀態，業經檢察官
    當庭勘驗屬實（見偵卷第26頁），足認被告為脫免逮捕而對
    渠等施強暴，已致使渠等無法抗拒。綜上所述，被告乙○○
    竊盜為防護竊得之贓物及脫免逮捕，而當場對被害人施以強
    暴之事證明確，所辯無非係事後卸責之詞，委無足採，其犯
    行堪以認定，應予依法論科。
（五）辯護人為被告辯護以：被告患有癲癇及情感性精神病，依
    其行為時之精神狀態，已達辨識行為違法與依其辨識而行為
    之能力，均顯著減低之情形等語。查被告罹患前揭疾病，曾
    於阮綜合醫院神經科住院治療，目前於該院及旗津醫院身心
    科住院治療，有阮綜合醫院診斷證明1 張在卷可按（見本院
    卷第39頁）。經本院囑託高雄醫學大學附設中和紀念醫院就
    被告行為時之精神狀況進行鑑定，經該醫院參酌被告到院會
    談紀錄、心理衡鑑報告、被告於阮綜合醫院之病歷資料及本
    院紀錄，佐以鑑定時所見被告身體檢查、精神狀態及心理評
    估後，鑑定結果認為：被告長期飲酒造成腦部功能缺損，且
    因為酒精相關之癲癇併發症，更惡化大腦的功能，可以藉由
    臨床評估、腦波檢查與心理衡鑑佐證其大腦功能退化。其情
    緒容易衝動、煩躁、判斷力變差，智能減退，而認此次犯罪
    嫌疑當時，被告即使未飲酒，其因為心智缺陷造成辨識行為
    違法之能力，均有顯著降低之情形。以鑑定所見，被告之智
    能狀態接近輕度智能障礙之程度，於判斷、權衡不法事物所
    導致之結果之能力顯有缺損，致使被告之辨識行為違法以及
    依其辨識而行為之能力，均有顯著降低之情形，建議被告應
    受專業醫學治療以減低再犯之可能，此有該醫院96年7 月17
    日高醫附行字第0960002073號函檢附之被告精神鑑定報告1
    份在卷足稽（見本院卷第76頁至第84頁），足認被告於本案
    行為時，確因精神障礙，致辨識其行為違法及依其辨識而行
    為之能力，均顯著降低，是辯護人前開辯護意旨，應堪採信
    。
三、核被告所為，係犯刑法第329 條、第328 條第1 項之準強盜
    罪，及第277 條第1 項之傷害罪。被告以一行為同時觸犯上
    開二罪名，為想像競合犯，應從一重之準強盜罪處斷。再被
    告於行為時因精神精神障礙，致辨識其行為違法及依其辨識
    而行為之能力，均顯著降低，業如前述，應依刑法第19條第
    2 項之規定，減輕其刑。另被告雖於本案事發後，以其00000
    00000號之行動電話撥打3 通電話至中洲派出所000000000 號
    電話，有和信電信通話明細1 份在卷可參，然自首係以對於
    未發覺之罪有向該管司法機關自承犯罪而受裁判之意思及事
    實，始生效力（50年台上字第65號參照）。證人丙○○於被
    告打丁○時，即以行動電話撥打119 等情，業據證人丙○○
    證述明確（參本院卷第124 頁）；且被告到院陳稱：我要離
    開，他們（指被害人丁○及丙○○）不讓我走，我才打電話
    到中洲派出所，說我有拿鋼筋，但是他們不讓我走，請他
    們來處理等語，顯然被告撥打前開電話時，警察已因丙○○
    報案而知悉被告之犯罪事實，且被告僅表明希望警察前來處
    理，並無自承犯罪而受裁判之意思，無從依刑法第62條之規
    定減輕其刑，附此敘明。爰審酌被告不思以正當手段取得財
    物，且所採取之手段對於他人生命、身體安全及整體社會治
    安危害非輕，犯後否認犯行，亦未與被害人達成和解，未見
    悔意，惟念其行為時因精神精神障礙，致辨識其行為違法及
    依其辨識而行為之能力，均顯著降低等一切情狀，量處如主
    文所示之刑。另前開高雄醫學大學附設中和紀念醫院精神鑑
    定報告記載，被告因心智缺陷造成辨識其行為違法之能力顯
    著減低，建議令其持續接受專業人員之醫學治療等語，再參
    以被告因腦部功能缺損及酒精相關之癲癇併發症，情緒容易
    衝動、煩躁、判斷力變差，經高雄市阮綜合醫院及旗津醫院
    門診治療，仍無法治癒，足見被告仍需須長期治療，且有危
    害公共安全之虞，是本院認宜依刑法第87條第2 項、第3 項
    規定，於被告刑之執行完畢或赦免後，令入相當處施以監護
    一年，以期避免被告疾病所導致之行為對於其個人及社會造
    成難以預料之危害。扣案之鋼筋1 支雖係供被告犯罪所用之
    物，然非被告所有，不予宣告沒收，附此敘明。
據上論斷，應依刑事訴訟法第299 條第1 項前段，刑法第329 條
、第328 條第1 項、第277 條第1 項、第55條、第19條第2 項、
第87條第2 項、第3項，判決如主文。
本案經檢察官甲○○到庭執行職務。
中　　華　　民　　國　　96　　年　　9 　　月　　26　　日
                  刑事第十一庭  審判長法　官  施柏宏
                                      法  官  黃宗揚
                                      法  官  黃繼瑜
以上正本證明與原本無異。
如不服本判決應於收受本判決後10日內向本院提出上訴書狀，並
應敘述具體理由，如未敘述上訴理由者，應於上訴期間屆滿後20
日內補提理由書狀於本院（均須按他造當事人之人數附繕本）「
切勿逕送上級法院」。
中　　華　　民　　國　　96　　年　　9 　　月　　26　　日
                                      書記官  曾小玲
附錄本案論罪科刑法條全文：
中華民國刑法第329條
竊盜或搶奪，因防護贓物、脫免逮捕或湮滅罪證，而當場施以強
暴脅迫者，以強盜論。
中華民國刑法第328條
意圖為自己或第三人不法之所有，以強暴、脅迫、藥劑、催眠術
或他法，至使不能抗拒，而取他人之物或使其交付者，為強盜罪
，處5 年以上有期徒刑。
以前項方法得財產上不法之利益或使第三人得之者，亦同。
犯強盜罪因而致人於死者，處死刑、無期徒刑或10年以上有期徒
刑；致重傷者，處無期徒刑或7 年以上有期徒刑。
第1 項及第2項之未遂犯罰之。
預備犯強盜罪者，處 1 年以下有期徒刑、拘役或 3 千元以下罰
金。
